---
title: "Regressão Linear"
author: "Cristiane Zhu e Júlia Zorzo"
format: html
editor: visual
---

# Motivação da escolha dos dados
Interesse em comum: analisar dados de treino e resultados/consequências de exercícios físicos por meio do entendimento de comportamentos/variáveis que definem bons resultados finais.

# Descrição da base de dados
Origem: https://www.kaggle.com/datasets/valakhorasani/gym-members-exercise-dataset
Dados de membros de academias com informações de:
- atributos físicos como peso, taxa de gordura e altura;
- tipo de treino (exemplo: cardio e yoga);
- indicadores de performance como frequência cardíaca e calorias queimadas, essa última a variável resposta escolhida para o modelo;

Leitura:
```{r}
library(readr)
dados <- read_csv("C:/Users/DeLL-E6420/Downloads/archive (1)/gym_members_exercise_tracking.csv")
#("gym_members_exercise_tracking.csv")
View(dados)
```

## Variáveis
- Idade: Idade do membro da academia.
- Gênero: Gênero do membro (Masculino ou Feminino).
- Peso (kg): Peso do membro em quilogramas.
- Altura (m): Altura do membro em metros.
- BPM_Máximo: Frequência cardíaca máxima (batimentos por minuto) durante as sessões de treino.
- BPM_Médio: Frequência cardíaca média durante as sessões de treino.
- BPM_Repouso: Frequência cardíaca em repouso antes do treino.
- Duração_Sessão (horas): Duração de cada sessão de treino em horas.
- Calorias_Queimadas: Total de calorias queimadas durante cada sessão.
- Tipo_Treino: Tipo de treino realizado (ex: Cardio, Força, Yoga, HIIT).
- Gordura_Percentual: Percentual de gordura corporal do membro.
- Água_Ingerida (litros): Consumo diário de água durante os treinos.
- Frequência_Treino (dias/semana): Número de sessões de treino por semana.
- Nível_Experiência: Nível de experiência, de iniciante (1) a expert (3).
- IMC: Índice de Massa Corporal, calculado a partir da altura e do peso.

# Objetivos gerais 
Observar quais fatores mais influenciam a queima de calorias

## Objetivos específicos 
Identificar quais variáveis físicas e de desempenho influenciam significativamente a queima de calorias
Avaliar o ajuste do modelo por meio do R² e significância global
Verificar os pressupostos do modelo (homocedasticidade, normalidade, multicolinearidade)
Aplicar medidas corretivas caso os pressupostos sejam violados

# Pré-processamento da base - procedimentos realizados (se necessário)
## Renomeação das Colunas
```{r}
### Mudança dos nomes das colunas
library(dplyr)

dados_ajustados <- dados %>%
  rename(
    Idade = Age,
    Sexo = Gender,
    Peso_kg = `Weight (kg)`,
    Altura_m = `Height (m)`,
    BPM_max = Max_BPM,
    BPM_medio = Avg_BPM,
    BPM_repouso = Resting_BPM,
    Tempo_treino_h = `Session_Duration (hours)`,
    Calorias = Calories_Burned,
    Tipo_treino = Workout_Type,
    Gordura_percentual = Fat_Percentage,
    Agua_litros = `Water_Intake (liters)`,
    Frequencia_semana = `Workout_Frequency (days/week)`,
    Nivel_experiencia = Experience_Level,
    IMC = BMI
  )
```

## NAs
```{r}
dados_ajustados %>%
  summarise(across(everything(), ~sum(is.na(.)))) %>%
  pivot_longer(everything(), names_to = "Variavel", values_to = "NAs") %>%
  knitr::kable(caption = "Valores Ausentes por Variável") %>%
  kable_styling(bootstrap_options = c("striped", "hover", "bordered"),
                full_width = FALSE)
```
Sem variáveis faltantes.

# Análise descritiva

## Histograma da variável resposta
```{r}
hist(dados_ajustados$Calorias) # parece ter uma leve assimetria a direita
```

## Gráfico de correlação 
```{r}
#correlacao <- cor(dados_ajustados[, sapply(dados, is.numeric)]) 
#data.frame(correlacao) ## Péssimo de analisar por tabela

library(corrplot)
corrplot(cor(dados_ajustados[, sapply(dados_ajustados, is.numeric)]),
         method = "color",
         type = "upper",
         addCoef.col = "black",
         tl.col = "black",
         tl.cex = 0.9,      # tamanho dos nomes das variáveis
         number.cex = 0.8,  # tamanho dos números
         cl.cex = 0.9)      # tamanho da legenda
```

Correlação com círculos proporcionais
```{r}
install.packages("ggcorrplot")
library(ggcorrplot)

mat_cor <- cor(dados_ajustados[, sapply(dados_ajustados, is.numeric)],
               use = "complete.obs")

ggcorrplot(mat_cor,
           method   = "circle",
           type     = "upper",
           lab      = TRUE,
           lab_size = 2.5,
           colors   = c("#E63946", "white", "#4E89AE"),
           title    = "Matriz de Correlação") +
  theme(
    plot.title   = element_text(size = 12, hjust = 0.5, face = "bold"),
    axis.text.x  = element_text(angle = 45, hjust = 1, size = 8),
    axis.text.y  = element_text(size = 8),
    legend.title = element_text(size = 9),
    legend.text  = element_text(size = 8)
  )
```

Pelo gráfico de correlação é possível perceber várias correlações (explicar) de diversas variáveis.

A variável resposta que vamos modelar, Calorias, tem correlação com Gordura_percentual, Tempo_treino_h,  BPM_medio, Agua_litros e Nivel_experiencia. 

Vamos explorar mais as variáveis

Análise de correlação por gráfico (gráficos à direita da diagonal principal)

## Medidas de Tendência Central das variáveis numéricas
```{r}
library(tidyr)
estatisticas_descritivas1 <- dados_ajustados %>% 
  dplyr::select(where(is.numeric)) %>%
  reframe(across(everything(), list(
    Media         = ~mean(.x, na.rm = TRUE),
    Mediana       = ~median(.x, na.rm = TRUE),
    Desvio_padrao = ~sd(.x, na.rm = TRUE),
    Min           = ~min(.x, na.rm = TRUE),
    Max           = ~max(.x, na.rm = TRUE),
    Q1            = ~quantile(.x, 0.25, na.rm = TRUE),
    Q3            = ~quantile(.x, 0.75, na.rm = TRUE)
  ),
  .names = "{.col}|{.fn}")) %>% 
  pivot_longer(everything(), names_to = c("Variavel", ".value"), names_sep = "\\|")
```

```{r}
install.packages("kableExtra")
library(kableExtra)
knitr::kable(estatisticas_descritivas1,
             digits = 2,
             caption = "Medidas de Tendência Central e Variabilidade") %>%
  kable_styling(bootstrap_options = c("striped", "hover", "bordered"),
                full_width = FALSE)
```

## Boxplots das variáveis
```{r}
#| fig-width: 7
#| fig-height: 10

dados_ajustados %>%
  dplyr::select(where(is.numeric)) %>%
  pivot_longer(everything(), names_to = "Variavel", values_to = "Valor") %>%
  ggplot(aes(x = Variavel, y = Valor, fill = Variavel)) +
  geom_boxplot(alpha = 0.7, outlier.color = "black", outlier.shape = 16) +
  facet_wrap(~Variavel, scales = "free", ncol = 2) +
  labs(title = "Boxplots das Variáveis Numéricas",
       x = "", y = "") +
  theme_minimal() +
  theme(legend.position = "none",
        axis.text.x     = element_blank())
```
Outliers em Calorias, IMC e Peso

## Outliers por explosão dos limites interquartílicos
```{r}
# Outliers em Calorias
out_calorias <- dados_ajustados %>%
  mutate(obs = row_number()) %>%
  filter(Calorias > quantile(Calorias, 0.75) + 1.5 * IQR(Calorias) |
         Calorias < quantile(Calorias, 0.25) - 1.5 * IQR(Calorias)) %>%
  dplyr::select(obs, Calorias)

# Outliers em IMC
out_imc <- dados_ajustados %>%
  mutate(obs = row_number()) %>%
  filter(IMC > quantile(IMC, 0.75) + 1.5 * IQR(IMC) |
         IMC < quantile(IMC, 0.25) - 1.5 * IQR(IMC)) %>%
  dplyr::select(obs, IMC)

# Outliers em Peso
out_peso <- dados_ajustados %>%
  mutate(obs = row_number()) %>%
  filter(Peso_kg > quantile(Peso_kg, 0.75) + 1.5 * IQR(Peso_kg) |
         Peso_kg < quantile(Peso_kg, 0.25) - 1.5 * IQR(Peso_kg)) %>%
  dplyr::select(obs, Peso_kg)

knitr::kable(out_calorias, caption = "Outliers — Calorias") %>%
  kable_styling(bootstrap_options = c("striped", "hover"), full_width = FALSE)

knitr::kable(out_imc, caption = "Outliers — IMC") %>%
  kable_styling(bootstrap_options = c("striped", "hover"), full_width = FALSE)

knitr::kable(out_peso, caption = "Outliers — Peso") %>%
  kable_styling(bootstrap_options = c("striped", "hover"), full_width = FALSE)
```
Da pra conferir na base ou puxar todos os registros pra entender - alguns aparecem na análise de resíduos (quais?)
Usar algum outro método de detecção de outliers como p99?
Eles também são pontos influentes? -> pra ver se são retirados ou tratados de outra forma para ajustar o modelo
                
## Comportamento e tendência central das variáveis 
```{r}
#| fig-width: 10
#| fig-height: 10

dados_ajustados %>%
  dplyr::select(where(is.numeric)) %>%
  pivot_longer(everything(), names_to = "Variavel", values_to = "Valor") %>%
  ggplot(aes(x = Valor)) +
  geom_histogram(aes(y = after_stat(density)), fill = "#89CFF0",
                 color = "white", alpha = 0.9, bins = 30) +
  geom_density(color = "#8B0000", linewidth = 0.9) +
  facet_wrap(~Variavel, scales = "free", ncol = 2) +
  labs(x = "", y = "Densidade") +
  theme_minimal() +
  theme(legend.position = "none",
        strip.text = element_text(face = "bold"))
```

## Tipo de treino
A variável resposta tem alto desvio padrão, o que faz sentido, ja que uma hipótese é que tipos de treino como yoga queimam poucas calorias em relação a treinos de cardio. Isso facilita a montagem do modelo porque há variabilidade considerável para ser explicada.

```{r}
dados_ajustados %>%
  group_by(Tipo_treino) %>%
  summarise(
    across(c(Calorias, Gordura_percentual, Tempo_treino_h,
             BPM_medio, Agua_litros, Nivel_experiencia),
           ~paste0(round(mean(.x, na.rm = TRUE), 2),
                   " (", round(sd(.x, na.rm = TRUE), 2), ")"),
           .names = "{.col}")
  ) %>%
  pivot_longer(-Tipo_treino, names_to = "Variavel") %>%
  pivot_wider(names_from = Tipo_treino, values_from = value) %>%
  knitr::kable(caption = "Média (Desvio padrão) por Tipo de Treino") %>%
  kable_styling(bootstrap_options = c("striped", "hover", "bordered"),
                full_width = FALSE)
```
Comportamento observado homogêneo, ou seja, não há influência do tipo de treino.

## Sexo
```{r}
dados_ajustados %>%
  group_by(Sexo) %>%
  summarise(
    across(c(Calorias, Gordura_percentual, Tempo_treino_h,
             BPM_medio, Agua_litros, Nivel_experiencia),
           ~paste0(round(mean(.x, na.rm = TRUE), 2),
                   " (", round(sd(.x, na.rm = TRUE), 2), ")"),
           .names = "{.col}")
  ) %>%
  pivot_longer(-Sexo, names_to = "Variavel") %>%
  pivot_wider(names_from = Sexo, values_from = value) %>%
  knitr::kable(caption = "Média (Desvio padrão) por Sexo") %>%
  kable_styling(bootstrap_options = c("striped", "hover", "bordered"),
                full_width = FALSE)
```
Homens perdem mais calorias, têm menos percentual de gordura, treinar ligeiramente menos, mas têm maior BPM e consomem mais água.

## Idade - isolada
```{r}
ggplot(dados_ajustados, aes(x = Idade)) +
  geom_histogram(binwidth = 5, fill = "#4E89AE", color = "white", alpha = 0.8) +
  labs(title = "Distribuição da Idade",
       x = "Idade", y = "Frequência") +
  theme_minimal()
```
Praticamente uniforme

Gráfico de dispersão?

## Conclusões sobre a base
Base sem problemas estruturais e com grande homogeneidade dentro das variáveis. Hipóteses como comportamentos distintos de acordo com Sexo e Idade, por exemplo, não se confirmam.

# Ajuste do modelo de regressão linear
Variável resposta: Calorias
Variáveis explicativas: Gordura percentual, tempo de treino, BPM medio, água e nível de experiencia
```{r}
modelo <- lm(Calorias ~ Gordura_percentual + Tempo_treino_h + BPM_medio +
                Agua_litros + Nivel_experiencia, data = dados_ajustados)
summary(modelo)
```

A patir do ajuste do modelo, foi possível verificar que todas as variáveis explicativas tiveram efeito significativo. Além disso, as variaveis  explica aprox 94% do modelo

teve efeito significativo globalmente

Modelo ajustado: 

Y^=−858.98−2.81(gordura_percentual)+693.65(tempo_treino_h)+6.18(BPM_medio)+38.62(agua_litros)−15.17(nivel_experiencia)

Para tempo de treino, bpm medio e  água há um aumento de ... na variavel resposta p cada uma unidade a mais na variável explicativa (avaliando cada uma mantendo as outras constantes)

Para gordura percentual e nível de experiência a cada aumento de uma unidade a mais na variável explicativa, há uma dimuição nas calorias queimadas

```{r}
ajuste <- fitted(modelo)
```

Calorias ajustadas para cada membro avaliado. Serve para fazer o gráfico de resíduos

### Teste
```{r} 
# trocando bpm por frequencia de treino
modelo2 <- lm(Calorias ~ Tempo_treino_h + Gordura_percentual +
               Frequencia_semana # n signific
              + Nivel_experiencia #n signific
              + Agua_litros,
             data = dados_ajustados)
summary(modelo2)
```

# Realizar diagnóstico do modelo

## Linearidade
```{r}
scatterplotMatrix( ~ Calorias+Gordura_percentual + Tempo_treino_h + BPM_medio +
                Agua_litros + Nivel_experiencia, smooth = FALSE, 
                   data = dados_ajustados, pch = 20, lwd = 2, cex = 1.5)

plot(dados_ajustados$Tempo_treino_h, dados_ajustados$Calorias)
plot(dados_ajustados$BPM_medio, dados_ajustados$Calorias)
plot(dados_ajustados$Gordura_percentual, dados_ajustados$Calorias)
plot(dados_ajustados$Agua_litros, dados_ajustados$Calorias)
```

## Resíduos

### Resíduos ordinários

Os resíduos ordinários servem para uma verificação geral do modelo

```{r}
rord <-resid(modelo) ### Resíduos produzidos pelo modelo ajustado.
```

### Resíduos padronizados

```{r}
QMRes <- summary(modelo)$sigma^2 
rp <- resid(modelo)/sqrt(QMRes) 
rp
```

### Resíduos studentizados

Server para verificar outliers de forma mais precisa

```{r}
rs <- rstandard(modelo) 
rs
```

### Resíduos studentizados externamente

```{r}
rse <- rstudent(modelo) 
rse
```

```{r}
pairs(data.frame(rord, rp, rs, rse), cex = 2, pch = 20)
cor(data.frame(rord, rp, rs, rse))

```
Todos os pares formam uma linha reta perfeita — isso indica que os 4 tipos de resíduos são linearmente proporcionais entre si neste modelo.

não há outliers tão influentes a ponto de fazer os resíduos studentizados externos divergirem dos demais.

O modelo é estável

### Análise de resíduos (testes de homocedasticidade e normalidade)

#### Gráfico de resíduos versus valores ajustados

```{r}
### Gráfico de resíduos versus valores ajustados
fit <- fitted(modelo)
par(cex = 1.4, las = 1)
plot(fit, res, xlab = 'Valores ajustados', ylab = 'Resíduos studentizados', pch = 20)
### Fica evidente que os resíduos não apresentam variância constante pelo padrão funil
```

O gráfico mostra um formato de funil indicando heterocedasticidade, vai ser necessário aplicar uma medida corretiva

#### Teste de significância para variância constante

```{r}
ncvTest(modelo)
### Teste da hipótese nula de variância constante para os resíduos.
### Temos evidência altamente significativa de variância não constante.
```
Pelo p-valor = 2.22e^-16 rejeitamos Ho, logo há evidências de que a variância não é constante

#### Teste de significância para normalidade dos resíduos

```{r}
shapiro.test(rse)
### Teste da hipótese nula de normalidade para os resíduos
```
Pelo p-valor = 0.0165 não rejeitamos H0, então não há evidências de que os resíduos não são normais

## Gráficos de diagnóstico
```{r}
par(mfrow = c(2,2), family = "serif")
plot(modelo) # no primeiro grafico, há uma dispersão dos dados conforme os valores ajustados aumentam -> indica heterocedasticidade
```
Primeiro gráfico: Tendencia de funil, variancia não constante, o modelo aparenta ser linear pela linha quase reta

Segundo gráfico: segue a linha, resíduos seguem uma normal

Terceiro gráfico: Tendencia de funil, variância aumentando levemente

## Análise de outlier

Pelos gráficos, foi possível notar 3 pontos com resíduos extremos, 429, 713 e 911

```{r}
dados_ajustados[c(429,713,911),]

rse[c(429, 713, 911)]

data.frame(
  obs = c(429,713,911),
  observado = modelo$model$Calorias[c(429,713,911)],
  previsto = fitted(modelo)[c(429,713,911)],
  residuo = residuals(modelo)[c(429,713,911)]
)
```

Aparentemente, eles possuem resíduo muito alto

### Teste de verificação de outliers

```{r}
res <-rstandard(modelo)

# Valores escalonados com valor absoliuta maior que 3 são possíveis outliers
which(abs(res) > 3) ## outlier apenas as obs 713 e 911
```

Para verificar, vamos tirar eles do modelo e analisar se vai fazer muita diferença

```{r}
modelo_v2 <- update(modelo, subset = c(-713, -911))
### Agora vamos comparar estimativas e erros padrões produzidas pelos dois
### modelos.

modelo_v2

install.packages("Rmisc")
compareCoefs(modelo, modelo_v2)
multiplot(modelo, modelo_v2)
```

Tirar as observações praticamente não fez diferença no modelo, logo não eram pontos influentes, apenas outliers

Gráficos após remover os dois pontos
```{r}
plot(modelo_v2, which = 1:4)
qqPlot(modelo)
```
Agora, de novo temos os dois pontos como pontos atípicos, vamos verificar se são outliers

```{r}
res2 <- rstudent(modelo_v2)
which(abs(res2) > 3) ## nada
```
Não são outliers, apenas são os maiores da amostra

### Distância de cook
```{r}
cook <- cooks.distance(modelo)
plot(cook, type = "h")
abline(h = 4/nrow(dados_ajustados), col = "red", lty = 2)
```

### Ponto de alavanca
```{r}
h <- hatvalues(modelo)
limite_h <- 2*(5+1)/nrow(dados_ajustados)
which(h > limite_h)
```
### df

```{r}
dff <- dffits(modelo)
limite_dff <- 2*sqrt(6/nrow(dados_ajustados))
which(abs(dff) > limite_dff)
```

## Ortogonalidade
```{r}
preditores <- dados_ajustados[, c("Tempo_treino_h", "Gordura_percentual", 
                         "BPM_medio", "Agua_litros", "Nivel_experiencia")]
cor(preditores)
# 0 indica ortogonalidade nula
```

Correlações altas entre gordura percentual e tempo de treino/agua/nivel exp, nivel de exp e tempo de treino. 
No geral, há altas correlações, mas para verificar a multicolinearidade foi feito o teste de fator de inflação de variância

## Teste de Multicolinearidade
```{r}
library(car)
vif(modelo) # baixa multicolinearidade
```

Todas abaixo de 10, então não há problemas de multicolinearidade



# Medidas corretivas (se necessário)
```{r}
## Medida corretiva 
modelo_log <- lm(log(Calorias) ~ Gordura_percentual + Tempo_treino_h + BPM_medio +
                Agua_litros + Nivel_experiencia, data = dados_ajustados)
par(mfrow = c(2,2))
plot(modelo_log) # piorou

library(MASS)

boxcox(modelo) # estima o valor ótimo de λ para transformação da variável resposta. O gráfico indica λ ≈ 0,7, sugerindo a transformação Y^0,7 como alternativa à escala original.

dados_ajustados$calorias_bc <- dados_ajustados$Calorias^0.7 ## após olhar o gráfico box cox, foi escolhido lambda = 0.7 

modelo_bc <- lm(
  calorias_bc ~ Gordura_percentual +
                Tempo_treino_h +
                BPM_medio +
                Agua_litros +
                Nivel_experiencia,
  data = dados_ajustados
)

par(mfrow = c(2,2))
plot(modelo_bc) ### deu uma leve melhorada
```

## MQP minimos quadrados ponderados 

```{r}
# Estima os pesos pelo inverso da variância dos resíduos
pesos <- 1 / lm(abs(resid(modelo)) ~ fitted(modelo))$fitted.values^2

modelo_wls <- lm(Calorias ~ Gordura_percentual + Tempo_treino_h + BPM_medio +
                   Agua_litros + Nivel_experiencia,
                 data = dados_ajustados,
                 weights = pesos)

par(mfrow = c(2,2))
plot(modelo_wls) # ficou quase igual do original
```

## Boxcox exato
```{r}
library(MASS)

bc <- boxcox(modelo, lambda = seq(0, 1, by = 0.1), plotit = TRUE)

# lambda ótimo
lambda_otimo <- bc$x[which.max(bc$y)]
lambda_otimo
```
com lambda otimo
```{r}
dados_ajustados$calorias_bc <- dados_ajustados$Calorias^0.6868687

modelo_bc <- lm(calorias_bc ~ Gordura_percentual + Tempo_treino_h + BPM_medio +
                  Agua_litros + Nivel_experiencia,
                data = dados_ajustados)

par(mfrow = c(2,2))
plot(modelo_bc)
```
Residuals vs Fitted — funil praticamente sumiu, dispersão mais homogênea
Residuals vs Leverage — nenhum ponto ultrapassando a linha de Cook, obs influentes sob controle
mas...
Q-Q — caudas pesadas ainda presentes, especialmente na cauda inferior (obs com resíduos muito negativos)
Scale-Location — linha vermelha ainda tem leve tendência crescente, mas muito mais suave que antes
--> melhor modelo até entao, ver R2:
```{r}
library(kableExtra)

data.frame(
  Modelo = c("Original", "WLS", "Box-Cox (λ=0.69)"),
  R2     = round(c(summary(modelo)$r.squared,
                   summary(modelo_wls)$r.squared,
                   summary(modelo_bc)$r.squared), 4),
  R2_adj = round(c(summary(modelo)$adj.r.squared,
                   summary(modelo_wls)$adj.r.squared,
                   summary(modelo_bc)$adj.r.squared), 4)
) %>%
  knitr::kable(caption = "Comparação de R² entre modelos") %>%
  kable_styling(bootstrap_options = c("striped", "hover"), full_width = FALSE)
```
Mesmo com um R maior, MQP(wls) viola heterocedasticidade, entao o boxcox é melhor.

## Resíduos padronizados (análise de outlier)
```{r}
res <-rstandard(modelo_bc)
which(abs(res) > 2)


which(abs(res) > 3) ## nenhum outlier extremo

di <- cooks.distance(modelo_bc)

n <- nrow(dados_ajustados)

which(di > 4/n)

plot(di, type = "h",
     ylab = "Distância de Cook",
     xlab = "Observação")

abline(h = 4/nrow(dados_ajustados), lty = 2)
```


# Novo diagnóstico pós correções (se necessário)

## Intervalos de confiança
```{r}
vcov(modelo) 
### Matriz de variâncias e covariâncias estimada para os estimadores dos betas.

confint(modelo) ### Intervalos de confiança (95%) para os parâmetros do modelo.

## Fazer com o  modelo ajustado depois
predict(modelo, newdata = data.frame(income = 50,education = 50), interval = 'confidence') 
### Intervalo de confiança (95%) 

predict(ajuste,newdata=data.frame(income=50,education=50),interval='prediction') 
### Intervalo de predição (95%)

```

# Resultados 
(analisar a significância global do modelo, R2, interpretar os efeitos, etc.)





