---
title: "Regressão Linear"
author: "Cristiane Zhu e Júlia Zorzo"
format: html
editor: visual
---

# Motivação da escolha dos dados
Interesse em comum: analisar dados de treino e resultados/consequências de exercícios físicos por meio do entendimento de comportamentos/variáveis que definem bons resultados finais.

# Descrição da base de dados
Origem: https://www.kaggle.com/datasets/valakhorasani/gym-members-exercise-dataset
Dados de membros de academias com informações de:
- atributos físicos como peso, taxa de gordura e altura;
- tipo de treino (exemplo: cardio e yoga);
- indicadores de performance como frequência cardíaca e calorias queimadas, essa última a variável resposta escolhida para o modelo;

Leitura:
```{r}
library(readr)
dados <- read_csv("gym_members_exercise_tracking.csv")
#("C:/Users/DeLL-E6420/Downloads/archive (1)/gym_members_exercise_tracking.csv")
View(dados)
```

## Variáveis
- Idade: Idade do membro da academia.
- Gênero: Gênero do membro (Masculino ou Feminino).
- Peso (kg): Peso do membro em quilogramas.
- Altura (m): Altura do membro em metros.
- BPM_Máximo: Frequência cardíaca máxima (batimentos por minuto) durante as sessões de treino.
- BPM_Médio: Frequência cardíaca média durante as sessões de treino.
- BPM_Repouso: Frequência cardíaca em repouso antes do treino.
- Duração_Sessão (horas): Duração de cada sessão de treino em horas.
- Calorias_Queimadas: Total de calorias queimadas durante cada sessão.
- Tipo_Treino: Tipo de treino realizado (ex: Cardio, Força, Yoga, HIIT).
- Gordura_Percentual: Percentual de gordura corporal do membro.
- Água_Ingerida (litros): Consumo diário de água durante os treinos.
- Frequência_Treino (dias/semana): Número de sessões de treino por semana.
- Nível_Experiência: Nível de experiência, de iniciante (1) a expert (3).
- IMC: Índice de Massa Corporal, calculado a partir da altura e do peso.

# Objetivos gerais 
Observar quais fatores mais influenciam a queima de calorias

## Objetivos específicos 


# Pré-processamento da base - procedimentos realizados (se necessário)
## Renomeação das Colunas
```{r}
### Mudança dos nomes das colunas
library(dplyr)

dados_ajustados <- dados %>%
  rename(
    Idade = Age,
    Sexo = Gender,
    Peso_kg = `Weight (kg)`,
    Altura_m = `Height (m)`,
    BPM_max = Max_BPM,
    BPM_medio = Avg_BPM,
    BPM_repouso = Resting_BPM,
    Tempo_treino_h = `Session_Duration (hours)`,
    Calorias = Calories_Burned,
    Tipo_treino = Workout_Type,
    Gordura_percentual = Fat_Percentage,
    Agua_litros = `Water_Intake (liters)`,
    Frequencia_semana = `Workout_Frequency (days/week)`,
    Nivel_experiencia = Experience_Level,
    IMC = BMI
  )
```

## NAs
```{r}
dados_ajustados %>%
  summarise(across(everything(), ~sum(is.na(.)))) %>%
  pivot_longer(everything(), names_to = "Variavel", values_to = "NAs") %>%
  knitr::kable(caption = "Valores Ausentes por Variável") %>%
  kable_styling(bootstrap_options = c("striped", "hover", "bordered"),
                full_width = FALSE)
```
Sem variáveis faltantes.

# Análise descritiva

## Histograma da variável resposta
```{r}
hist(dados_ajustados$Calorias) # parece ter uma leve assimetria a direita
```

## Gráfico de correlação 
```{r}
#correlacao <- cor(dados_ajustados[, sapply(dados, is.numeric)]) 
#data.frame(correlacao) ## Péssimo de analisar por tabela

library(corrplot)
corrplot(cor(dados_ajustados[, sapply(dados_ajustados, is.numeric)]),
         method = "color",
         type = "upper",
         addCoef.col = "black",
         tl.col = "black",
         tl.cex = 0.9,      # tamanho dos nomes das variáveis
         number.cex = 0.8,  # tamanho dos números
         cl.cex = 0.9)      # tamanho da legenda
```

Correlação com círculos proporcionais
```{r}
install.packages("ggcorrplot")
library(ggcorrplot)

mat_cor <- cor(dados_ajustados[, sapply(dados_ajustados, is.numeric)],
               use = "complete.obs")

ggcorrplot(mat_cor,
           method   = "circle",
           type     = "upper",
           lab      = TRUE,
           lab_size = 2.5,
           colors   = c("#E63946", "white", "#4E89AE"),
           title    = "Matriz de Correlação") +
  theme(
    plot.title   = element_text(size = 12, hjust = 0.5, face = "bold"),
    axis.text.x  = element_text(angle = 45, hjust = 1, size = 8),
    axis.text.y  = element_text(size = 8),
    legend.title = element_text(size = 9),
    legend.text  = element_text(size = 8)
  )
```

Pelo gráfico de correlação é possível perceber várias correlações (explicar) de diversas variáveis.

A variável resposta que vamos modelar, Calorias, tem correlação com Gordura_percentual, Tempo_treino_h,  BPM_medio, Agua_litros e Nivel_experiencia. 

Vamos explorar mais as variáveis

```{r}
scatterplotMatrix( ~ Calorias+Gordura_percentual + Tempo_treino_h + BPM_medio +
                Agua_litros + Nivel_experiencia, smooth = FALSE, 
                   data = dados_ajustados, pch = 20, lwd = 2, cex = 1.5)
```
Análise de correlação por gráfico (gráficos à direita da diagonal principal)

## Medidas de Tendência Central das variáveis numéricas
```{r}
library(tidyr)
estatisticas_descritivas1 <- dados_ajustados %>% 
  dplyr::select(where(is.numeric)) %>%
  reframe(across(everything(), list(
    Media         = ~mean(.x, na.rm = TRUE),
    Mediana       = ~median(.x, na.rm = TRUE),
    Desvio_padrao = ~sd(.x, na.rm = TRUE),
    Min           = ~min(.x, na.rm = TRUE),
    Max           = ~max(.x, na.rm = TRUE),
    Q1            = ~quantile(.x, 0.25, na.rm = TRUE),
    Q3            = ~quantile(.x, 0.75, na.rm = TRUE)
  ),
  .names = "{.col}|{.fn}")) %>% 
  pivot_longer(everything(), names_to = c("Variavel", ".value"), names_sep = "\\|")
```

```{r}
install.packages("kableExtra")
library(kableExtra)
knitr::kable(estatisticas_descritivas1,
             digits = 2,
             caption = "Medidas de Tendência Central e Variabilidade") %>%
  kable_styling(bootstrap_options = c("striped", "hover", "bordered"),
                full_width = FALSE)
```

## Boxplots das variáveis
```{r}
#| fig-width: 7
#| fig-height: 10

dados_ajustados %>%
  dplyr::select(where(is.numeric)) %>%
  pivot_longer(everything(), names_to = "Variavel", values_to = "Valor") %>%
  ggplot(aes(x = Variavel, y = Valor, fill = Variavel)) +
  geom_boxplot(alpha = 0.7, outlier.color = "black", outlier.shape = 16) +
  facet_wrap(~Variavel, scales = "free", ncol = 2) +
  labs(title = "Boxplots das Variáveis Numéricas",
       x = "", y = "") +
  theme_minimal() +
  theme(legend.position = "none",
        axis.text.x     = element_blank())
```
Outliers em Calorias, IMC e Peso

## Outliers por explosão dos limites interquartílicos
```{r}
# Outliers em Calorias
out_calorias <- dados_ajustados %>%
  mutate(obs = row_number()) %>%
  filter(Calorias > quantile(Calorias, 0.75) + 1.5 * IQR(Calorias) |
         Calorias < quantile(Calorias, 0.25) - 1.5 * IQR(Calorias)) %>%
  dplyr::select(obs, Calorias)

# Outliers em IMC
out_imc <- dados_ajustados %>%
  mutate(obs = row_number()) %>%
  filter(IMC > quantile(IMC, 0.75) + 1.5 * IQR(IMC) |
         IMC < quantile(IMC, 0.25) - 1.5 * IQR(IMC)) %>%
  dplyr::select(obs, IMC)

# Outliers em Peso
out_peso <- dados_ajustados %>%
  mutate(obs = row_number()) %>%
  filter(Peso_kg > quantile(Peso_kg, 0.75) + 1.5 * IQR(Peso_kg) |
         Peso_kg < quantile(Peso_kg, 0.25) - 1.5 * IQR(Peso_kg)) %>%
  dplyr::select(obs, Peso_kg)

knitr::kable(out_calorias, caption = "Outliers — Calorias") %>%
  kable_styling(bootstrap_options = c("striped", "hover"), full_width = FALSE)

knitr::kable(out_imc, caption = "Outliers — IMC") %>%
  kable_styling(bootstrap_options = c("striped", "hover"), full_width = FALSE)

knitr::kable(out_peso, caption = "Outliers — Peso") %>%
  kable_styling(bootstrap_options = c("striped", "hover"), full_width = FALSE)
```
Da pra conferir na base ou puxar todos os registros pra entender - alguns aparecem na análise de resíduos (quais?)
Usar algum outro método de detecção de outliers como p99?
Eles também são pontos influentes? -> pra ver se são retirados ou tratados de outra forma para ajustar o modelo
                
## Comportamento e tendência central das variáveis 
```{r}
#| fig-width: 10
#| fig-height: 10

dados_ajustados %>%
  dplyr::select(where(is.numeric)) %>%
  pivot_longer(everything(), names_to = "Variavel", values_to = "Valor") %>%
  ggplot(aes(x = Valor)) +
  geom_histogram(aes(y = after_stat(density)), fill = "#89CFF0",
                 color = "white", alpha = 0.9, bins = 30) +
  geom_density(color = "#8B0000", linewidth = 0.9) +
  facet_wrap(~Variavel, scales = "free", ncol = 2) +
  labs(x = "", y = "Densidade") +
  theme_minimal() +
  theme(legend.position = "none",
        strip.text = element_text(face = "bold"))
```

## Tipo de treino
A variável resposta tem alto desvio padrão, o que faz sentido, ja que uma hipótese é que tipos de treino como yoga queimam poucas calorias em relação a treinos de cardio. Isso facilita a montagem do modelo porque há variabilidade considerável para ser explicada.

```{r}
dados_ajustados %>%
  group_by(Tipo_treino) %>%
  summarise(
    across(c(Calorias, Gordura_percentual, Tempo_treino_h,
             BPM_medio, Agua_litros, Nivel_experiencia),
           ~paste0(round(mean(.x, na.rm = TRUE), 2),
                   " (", round(sd(.x, na.rm = TRUE), 2), ")"),
           .names = "{.col}")
  ) %>%
  pivot_longer(-Tipo_treino, names_to = "Variavel") %>%
  pivot_wider(names_from = Tipo_treino, values_from = value) %>%
  knitr::kable(caption = "Média (Desvio padrão) por Tipo de Treino") %>%
  kable_styling(bootstrap_options = c("striped", "hover", "bordered"),
                full_width = FALSE)
```
Comportamento observado homogêneo, ou seja, não há influência do tipo de treino.

## Sexo
```{r}
dados_ajustados %>%
  group_by(Sexo) %>%
  summarise(
    across(c(Calorias, Gordura_percentual, Tempo_treino_h,
             BPM_medio, Agua_litros, Nivel_experiencia),
           ~paste0(round(mean(.x, na.rm = TRUE), 2),
                   " (", round(sd(.x, na.rm = TRUE), 2), ")"),
           .names = "{.col}")
  ) %>%
  pivot_longer(-Sexo, names_to = "Variavel") %>%
  pivot_wider(names_from = Sexo, values_from = value) %>%
  knitr::kable(caption = "Média (Desvio padrão) por Sexo") %>%
  kable_styling(bootstrap_options = c("striped", "hover", "bordered"),
                full_width = FALSE)
```
Homens perdem mais calorias, têm menos percentual de gordura, treinar ligeiramente menos, mas têm maior BPM e consomem mais água.

## Idade - isolada
```{r}
ggplot(dados_ajustados, aes(x = Idade)) +
  geom_histogram(binwidth = 5, fill = "#4E89AE", color = "white", alpha = 0.8) +
  labs(title = "Distribuição da Idade",
       x = "Idade", y = "Frequência") +
  theme_minimal()
```
Praticamente uniforme

Gráfico de dispersão?

## Conclusões sobre a base
Base sem problemas estruturais e com grande homogeneidade dentro das variáveis. Hipóteses como comportamentos distintos de acordo com Sexo e Idade, por exemplo, não se confirmam.

# Ajuste do modelo de regressão linear
Variável resposta: Calorias
Variáveis explicativas: Gordura percentual, tempo de treino, BPM medio, água e nível de experiencia
```{r}
modelo <- lm(Calorias ~ Gordura_percentual + Tempo_treino_h + BPM_medio +
                Agua_litros + Nivel_experiencia, data = dados_ajustados)
summary(modelo)
```

A patir do ajuste do modelo, foi possível verificar que todas as variáveis explicativas tiveram efeito significativo. Além disso, as variaveis  explica aprox 94% do modelo

teve efeito significativo globalmente

Modelo ajustado: 

Y^=−858.98−2.81(gordura_percentual)+693.65(tempo_treino_h)+6.18(BPM_medio)+38.62(agua_litros)−15.17(nivel_experiencia)

Para tempo de treino, bpm medio e  água há um aumento de ... na variavel resposta p cada uma unidade a mais na variável explicativa (avaliando cada uma mantendo as outras constantes)

Para gordura percentual e nível de experiência a cada aumento de uma unidade a mais na variável explicativa, há uma dimuição nas calorias queimadas

```{r}
ajuste <- fitted(modelo)
```

Calorias ajustadas para cada membro avaliado. Serve para fazer o gráfico de resíduos

### Teste
```{r} 
# trocando bpm por frequencia de treino
modelo2 <- lm(Calorias ~ Tempo_treino_h + Gordura_percentual +
               Frequencia_semana # n signific
              + Nivel_experiencia #n signific
              + Agua_litros,
             data = dados_ajustados)
summary(modelo2)
```

# Realizar diagnóstico do modelo

## Ortogonalidade
```{r}
preditores <- dados_ajustados[, c("Tempo_treino_h", "Gordura_percentual", 
                         "BPM_medio", "Agua_litros", "Nivel_experiencia")]
cor(preditores)
# 0 indica ortogonalidade nula
```
Correlações altas entre gordura percentual e tempo de treino/agua/nivel exp, nivel de exp e tempo de treino. 
No geral, há altas correlações, mas para verificar a multicolinearidade foi feito o teste de fator de inflação de variância

## Teste de Multicolinearidade
```{r}
library(car)
vif(modelo) # baixa multicolinearidade
```

Todas abaixo de 10, então não há problemas de multicolinearidade


## Resíduos

```{r}
### Resíduos ordinários.
rord <- resid(ajuste) 
rord

### Resíduos padronizados.
QMRes <- summary(ajuste)$sigma^2 
rp <- resid(ajuste)/sqrt(QMRes) 
rp

### Resíduos studentizados.
rs <- rstandard(ajuste) 
rs

### Resíduos studentizados externamente.
rse <- rstudent(ajuste) 
rse
```

### Resíduos ordinários

Os resíduos ordinários servem para uma verificação geral do modelo

```{r}
rord <-resid(modelo) ### Resíduos produzidos pelo modelo ajustado.
plot(fitted(modelo), resid(modelo), xlab = 'Valores ajustados', ylab = 'Resíduos', pch = 20)
### Gráfico de resíduos vs valores ajustados.
```

O gráfico mostra um formato de funil indicando heterocedasticidade, vai ser necessário aplicar uma medida corretiva

### Resíduos padronizados

```{r}
QMRes <- summary(modelo)$sigma^2 
rp <- resid(modelo)/sqrt(QMRes) 
rp
```


### Resíduos studentizados

Server para verificar outliers de forma mais precisa

```{r}
rs <- rstandard(modelo) 
rs
```

### Resíduos studentizados externamente

```{r}
rse <- rstudent(modelo) 
rse
```

```{r}
pairs(data.frame(rord, rp, rs, rse), cex = 2, pch = 20)
cor(data.frame(rord, rp, rs, rse))

```
Todos os pares formam uma linha reta perfeita — isso indica que os 4 tipos de resíduos são linearmente proporcionais entre si neste modelo.

não há outliers tão influentes a ponto de fazer os resíduos studentizados externos divergirem dos demais.

O modelo é estável

## Teste de Homocedasticidade
```{r}
par(mfrow = c(2,2), family = "serif")
plot(modelo) # no primeiro grafico, há uma dispersão dos dados conforme os valores ajustados aumentam -> indica heterocedasticidade
```


Tendencia de funil, variância aumentando levemente no terceiro gráfico

# Medidas corretivas (se necessário)
```{r}
## Medida corretiva 
modelo_log <- lm(log(Calorias) ~ Gordura_percentual + Tempo_treino_h + BPM_medio +
                Agua_litros + Nivel_experiencia, data = dados_ajustados)
par(mfrow = c(2,2))
plot(modelo_log) # piorou

library(MASS)

boxcox(modelo) # ainda n sei p que serve kkkkk

dados_ajustados$calorias_bc <- dados_ajustados$Calorias^0.7 ## após olhar o gráfico box cox, foi escolhido lambda= 0.7 

modelo_bc <- lm(
  calorias_bc ~ Gordura_percentual +
                Tempo_treino_h +
                BPM_medio +
                Agua_litros +
                Nivel_experiencia,
  data = dados_ajustados
)

par(mfrow = c(2,2))
plot(modelo_bc) ### deu uma leve melhorada
```

## Resíduos padronizados (análise de outlier)
```{r}
res <-rstandard(modelo_bc)
which(abs(res) > 2)


which(abs(res) > 3) ## nenhum outlier extremo

di <- cooks.distance(modelo_bc)

n <- nrow(dados_ajustados)

which(di > 4/n)

plot(di, type = "h",
     ylab = "Distância de Cook",
     xlab = "Observação")

abline(h = 4/nrow(dados_ajustados), lty = 2)
```


# Novo diagnóstico pós correções (se necessário)

## Intervalos de confiança
```{r}
vcov(modelo) 
### Matriz de variâncias e covariâncias estimada para os estimadores dos betas.

confint(modelo) ### Intervalos de confiança (95%) para os parâmetros do modelo.

## Fazer com o  modelo ajustado depois
predict(modelo, newdata = data.frame(income = 50,education = 50), interval = 'confidence') 
### Intervalo de confiança (95%) 

predict(ajuste,newdata=data.frame(income=50,education=50),interval='prediction') 
### Intervalo de predição (95%)

```

# Resultados 
(analisar a significância global do modelo, R2, interpretar os efeitos, etc.)





