---
title: "Regressão Linear"
author: "Cristiane Zhu e Júlia Zorzo"
format: html
editor: visual
---

Base de dados escolhida: dados de membros de academias com informações de atributos físicos e indicadores de performance

```{r}
library(readr)
dados <- read_csv("gym_members_exercise_tracking.csv")
View(dados)
```


Pré processamento
```{r}
### Mudança dos nomes das colunas
library(dplyr)

dados_ajustados <- dados %>%
  rename(
    Idade = Age,
    Sexo = Gender,
    Peso_kg = `Weight (kg)`,
    Altura_m = `Height (m)`,
    BPM_max = Max_BPM,
    BPM_medio = Avg_BPM,
    BPM_repouso = Resting_BPM,
    Tempo_treino_h = `Session_Duration (hours)`,
    Calorias = Calories_Burned,
    Tipo_treino = Workout_Type,
    Gordura_percentual = Fat_Percentage,
    Agua_litros = `Water_Intake (liters)`,
    Frequencia_semana = `Workout_Frequency (days/week)`,
    Nivel_experiencia = Experience_Level,
    IMC = BMI
  )
```

Escolha da variável resposta: calorias

Análise da variável
```{r}
hist(dados_ajustados$Calorias) # parece ter uma leve assimetria a direita
```

Analisando a correlação entre as variáveis

```{r}
correlacao <- cor(dados_ajustados[, sapply(dados, is.numeric)]) 
data.frame(correlacao) ## Péssimo de analisar por tabela


## Grafico de correlação
library(corrplot)
corrplot(cor(dados_ajustados[, sapply(dados_ajustados, is.numeric)]),
         method = "color",
         type = "upper",
         addCoef.col = "black",
         tl.col = "black",
         tl.cex = 0.9,      # tamanho dos nomes das variáveis
         number.cex = 0.8,  # tamanho dos números
         cl.cex = 0.9)      # tamanho da legenda
```

Pelo gráfico de correlação é possível perceber várias correlações (explicar)

Modelo que ajustamos
```{r}
modelo <- lm(Calorias ~ Gordura_percentual + Tempo_treino_h + BPM_medio +
                Agua_litros + Nivel_experiencia, data = dados_ajustados)
summary(modelo)

```

Teste de multicolinearidade
```{r}
library(car)
vif(modelo)
```


Análise de diagnóstico
```{r}
par(mfrow = c(2,2), family = "serif")
plot(modelo) #### no primeiro grafico, há umadispersão dos dados conforme aumenta
```

```{r}
## Medida corretiva 
modelo_log <- lm(log(Calorias) ~ Gordura_percentual + Tempo_treino_h + BPM_medio +
                Agua_litros + Nivel_experiencia, data = dados_ajustados)
par(mfrow = c(2,2))
plot(modelo_log) # piorou

library(MASS)
boxcox(modelo) # ainda n sei p que serve kkkkk
```

